臺灣臺中地方法院刑事判決
110年度易字第2324號
公  訴  人  臺灣臺中地方檢察署檢察官
被      告  洪子祐


上列被告因背信案件，經檢察官提起公訴（110年度偵字第31943
號），被告就被訴事實為有罪之陳述，經本院告知簡式審判程序
之旨，並聽取檢察官及被告之意見後，本院合議庭裁定由受命法
官獨任依簡式審判程序審理，判決如下：
    主    文
洪子祐犯侵占罪，處有期徒刑參月，如易科罰金，以新臺幣壹仟
元折算壹日。未扣案之犯罪所得新臺幣貳拾貳萬元沒收，於全部
或一部不能沒收或不宜執行沒收時，追徵其價額。
    犯罪事實
一、洪子祐於民國107年12月12日前某日，邀約張廷維合夥投資購買臺中市○○區○○○○街00號房屋（下稱本案不動產），再出售獲利，2人於107年12月12日簽訂房屋投資合夥契約，約定購屋成交金額新臺幣（下同）1,000萬元，服務費20萬元，購屋資金由洪子祐與張廷維依照90%、10%之比例出資，未來獲利依相同比例分配，張廷維並於同日交付現金22萬元與洪子祐。嗣洪子祐於108年1月間，透過不知情之友人黃志宏（已歿） 與不知情之方文邦商議本案不動產投資事宜並交付前揭出資款，因方文邦有意全額出資，故洪子祐、黃志宏及張廷維無須出資即可取得共30%之利潤，洪子祐遂於108年6月至同年7月某日自黃志宏處取回22萬元。詎洪子祐斯時明知其與張廷維間合夥關係且渠等無需實際出資，仍意圖為自己不法之所有，基於侵占之犯意，未告知張廷維前開訊息，將22萬元用以清償其個人債務，以此方式將該筆款項侵占入己。張廷維嗣後輾轉得知本案不動產已出售，屢向洪子祐催討利潤未果而察覺有異，始悉上情。
二、案經張廷維告訴臺灣臺中地方檢察署檢察官偵查起訴。
    理    由
一、本案被告洪子祐所涉罪嫌，為死刑、無期徒刑、最輕本刑為
    3年以上有期徒刑之罪或高等法院管轄第一審案件以外之案
    件，被告於本院準備程序中就被訴事實為有罪之陳述，經本
    院告知簡式審判程序之旨，聽取檢察官及被告之意見後，認
    無不得或不宜改依簡式審判程序進行之情形，爰依刑事訴訟
    法第273條之1第1項之規定進行簡式審判程序，是本案之證
    據調查，依刑事訴訟法第273條之2規定，不受同法第159條
    第1項、第161條之2、第161條之3、第163條之1及第164條至
    第170條規定之限制。
二、上揭犯罪事實，業據被告於偵查及本院審理時均坦認不諱，
    核與證人即告訴人張廷維於偵查中之證述（見他字卷第9-10
    頁、第406-409頁、第433頁）、證人即本案不動產之登記出
    名人翁亦宏於偵查中之證述（見他字卷第408-409頁）與證
    人即本案不動產之出資人方文邦於警詢時之證述（見偵字卷
    第25-27頁）相互無違，亦有房屋投資合夥契約書影本、本
    案不動產及其坐落土地之登記公務用謄本、臺中市地籍異動
    索引、臺中市第二信用合作社水湳分社109年12月31日（109
    ）中二信水湳字第145號函檢附借款申請書批覆書（撥款專
    用）、借款申請書（擔保）、本案不動產之不動產調查表、
    借款申請書（擔保）撥款專用、徵信報告表、不動產買賣契
    約書影本、不動產買賣價金履約保證申請書及不動產委託銷
    售標的現況說明書（成屋）附卷可稽（見他字卷第11頁、第
    19-41頁、第55-83頁），足認被告所為任意性自白與事實相
    符，洵堪信實。是本案事證業已明確，被告犯行堪以認定，
    應依法論科。
三、論罪
　㈠按行為後法律有變更者，適用行為時之法律。但行為後之法
    律有利於行為人者，適用最有利於行為人之法律，刑法第2
    條第1項定有明文。同法第335條第1項原規定：「意圖為自
    己或第三人不法之所有，而侵占自己持有他人之物者，處5
    年以下有期徒刑、拘役或科或併科1千元以下罰金」，依刑
    法施行法第1條之1第1項、第2項前段規定，罰金部分應就其
    所定數額提高為30倍，即3萬元；嗣修正為：「意圖為自己
    或第三人不法之所有，而侵占自己持有他人之物者，處5年
    以下有期徒刑、拘役或科或併科3萬元以下罰金」，於108年
    12月25日公布，於同年月27日施行。互核修正前後之規定，
    新法僅將原定罰金依刑法施行法第1條之1第1項、第2項前段
    規定計算後之數額予以明文化，就犯罪之構成要件、刑罰效
    果均未變更，無較有利或不利於被告之情形，故無新舊法比
    較之問題，應逕適用裁判時之規定。
　㈡刑法上之背信罪，係指為他人處理事務之人，以侵占以外之
    方法，違背任務，損害本人利益之行為而言。若侵占罪，則
    以侵占自己持有他人之物為其特質，至其持有之原因為何，
    可以不問，故就處理他人事務之持有物，以不法所有之意思
    ，據為己有，係屬侵占罪，而非背信罪。換言之，背信罪之
    成立，係指為他人處理事務之人，以侵占以外之方法，為違
    背任務損害本人利益之行為，若因處理他人事務而將持有他
    人之物侵占，縱亦違背任務，除成立侵占罪外，不另成立背
    信罪（最高法院101年度台上字第4407號判決意旨參照）。
    又各合夥人之出資及其他合夥財產，為合夥人全體之公同共
    有，民法第668條定有明文，因之本於合夥契約而持有合夥
    財產之全部或一部，就持有之合夥人而言，其所持有者係他
    人（合夥全體）之物，如持有全部或一部合夥財產之合夥人
    ，意圖為自己或第三人不法所有，變持有為己有，或擅自處
    分自己持有之合夥財產，仍應負侵占罪責（最高法院88年度
    台非字第312號、88年度台上字第2141號判決意旨參照）。
    經查，被告與告訴人約定共同出資從事本案不動產之轉售投
    資，性質上應屬一般合夥關係，被告所持有告訴人之出資款
    22萬元，依民法第668條規定，即屬合夥財產而不得任意處
    分，卻意圖為自己不法所有，將該22萬元用以清償其個人債
    務，以此方式納為己用而侵占之，自應就其行為負侵占罪責
    。
　㈢核被告所為，係犯刑法第335條第1項之侵占罪。公訴意旨認
    被告之行為成立背信罪，然依前揭裁判意旨，被告既已成立
    侵占罪，即不另論以背信罪；此2罪名同屬破壞信賴關係、
    侵害財產法益之犯罪類型，且背信罪乃一般性違背任務之犯
    罪，侵占罪則為特殊之背信行為（最高法院98年度台上字第
    7118號判決意旨參照），二者基本社會事實同一，並經本院
    告知罪名（見本院卷第31頁、第37頁），予被告辯論機會，
    應無礙於其防禦權之行使，爰依刑事訴訟法第300條規定變
    更起訴法條。
四、爰以行為人之責任為基礎，審酌被告欠缺尊重他人財產權之
    觀念，不循合法、正當途徑解決個人清償債務之需求，且破
    壞身為合夥人本應忠實、守信之責任及雙方信賴關係，侵占
    告訴人出資之款項，使告訴人受有非微之財產損害，又被告
    與告訴人為朋友關係，即非無自行聯繫告訴人之管道，於告
    訴人提出告訴後，猶未主動出面與告訴人協調處理方式，誠
    值非難，並考量被告尚無相類犯罪之前案紀錄，此有臺灣高
    等法院被告前案紀錄表可佐（見本院卷第17-18頁），犯後
    均坦承犯行，於本院審理期間與告訴人調解成立，獲得告訴
    人之諒解，堪認其已知悔悟，兼衡被告自陳高中畢業、在工
    地工作、經濟狀況貧窮，仍有債務待清償、需扶養父親、健
    康狀況良好（見本院卷第45頁）等一切情狀，量處如主文所
    示之刑，併諭知易科罰金之折算標準。
五、按犯罪所得，屬於犯罪行為人者，沒收之；於全部或一部不
    能沒收或不宜執行沒收時，追徵其價額，刑法第38條之1第1
    項前段、第3項分別定有明文，旨在於徹底剝奪犯罪行為人
    之犯罪所得，使其不能坐享犯罪成果，杜絕犯罪誘因。查被
    告因本案犯行所獲取之22萬元，為其本案犯罪所得，未扣案
    ，至本院判決時止未賠償分毫，仍應依刑法第38條之1第1項
    前段、第3項規定宣告沒收，於全部或一部不能沒收或不宜
    執行沒收時，追徵其價額。檢察官日後就該部分指揮執行時
    ，倘告訴人有全部或一部實際受償之情形，自應計算後扣除
    之，不能重複執行，附此敘明。
據上論斷，應依刑事訴訟法第273條之1第1項、第299條第1項前
段、第300條，刑法第335條第1項、第41條第1項前段、第38條之
1第1項前段、第3項，刑法施行法第1條之1第1項，判決如主文。
本案經檢察官屠元駿提起公訴，檢察官林明誼到庭執行職務。
中　　華　　民　　國　  111   年　 　3  　月　　15　　日
　　　　　　　　　刑事第十五庭  法　官  鄭咏欣 
以上正本證明與原本無異。
如不服本判決應於收受送達後20日內向本院提出上訴書狀，並應
敘述具體理由；其未敘述上訴之理由者，應於上訴期間屆滿後20
日內向本院補提理由書（均須按他造當事人之人數附繕本）「切
勿逕送上級法院」。
告訴人或被害人如不服判決，應備理由具狀向檢察官請求上訴，
上訴期間之計算，以檢察官收受判決正本之日起算。
                                 書記官 施佑諭      
中　　華　　民　　國　  111   年　　3    月　 　15　日 
附錄本案論罪科刑法條：
中華民國刑法第335條
意圖為自己或第三人不法之所有，而侵占自己持有他人之物者，
處五年以下有期徒刑、拘役或科或併科三萬元以下罰金。
前項之未遂犯罰之。